ACORDAO-COMPLETO-2427087

ACÓRDÃO 1289/2022 ATA 6/2022 - PRIMEIRA CÂMARA

VISTOS, relatados e discutidos estes autos que cuidam de pedido de reexame interposto por Pedro Henrique do Carmo Filho contra o Acórdão 2373/2020-TCU-Primeira Câmara, que considerou ilegal ato de alteração de sua reforma;
ACORDAM os Ministros do Tribunal de Contas da União, reunidos em sessão da Primeira Câmara, com fundamento no artigo 48 da Lei 8.443/1992, c/c os artigos 285 e 286 do Regimento Interno do TCU, diante das razões expostas pelo Relator, em:
9.1. conhecer e negar provimento ao pedido de reexame;
9.2. dar ciência deste acórdão ao recorrente e ao Comando da Marinha.

Pedido de reexame interposto contra acórdão que considerou ilegal ato de reforma.

Primeira Câmara

Comando da Marinha.

3. Interessados/Responsáveis/Recorrentes:
3.1. Interessados: Jose Nogueira de Souza (XXX.518.977-XX); Joseli Rosa Waldhelm (XXX.185.817-XX); Larry Boettger (XXX.249.957-XX); Marco Antonio Brandao Telles (XXX.757.637-XX); Marcos Antonio de Almeida (XXX.586.947-XX); Nilson Rodrigues de Oliveira (XXX.157.990-XX); Nilton da Silva Marcelino (XXX.099.209-XX); Olivilmar Amorim dos Reis (XXX.944.707-XX); Paulo Roberto Ferreira Alves (XXX.309.907-XX); Pedro Henrique do Carmo Filho (XXX.459.014-XX); Pedro Henrique do Carmo Filho (XXX.459.014-XX).
3.2. Recorrente: Pedro Henrique do Carmo Filho (XXX.459.014-XX).

13.1. Ministros presentes: Walton Alencar Rodrigues (Presidente), Benjamin Zymler, Bruno Dantas (Relator) e Jorge Oliveira.
13.2. Ministros-Substitutos presentes: Augusto Sherman Cavalcanti e Weder de Oliveira.

BRUNO DANTAS

Ministro Vital do Rêgo.

Cuidam os autos de pedido de reexame interposto por Pedro Henrique do Carmo Filho contra o Acórdão 2373/2020-TCU-Primeira Câmara, lavrado nos seguintes termos:
"9.1. considerar legais e conceder registro aos atos de concessão de reforma emitidos em favor de Jose Nogueira de Souza (XXX.518.977-XX) ; Joseli Rosa Waldhelm (XXX.185.817-XX) ; Larry Boettger (XXX.249.957-XX) ; Marco Antonio Brandao Telles (XXX.757.637-XX) ; Marcos Antonio de Almeida (XXX.586.947-XX) ; Nilson Rodrigues de Oliveira (XXX.157.990-XX) ; Nilton da Silva Marcelino (XXX.099.209-XX) ; Olivilmar Amorim dos Reis (XXX.944.707-XX) ; Paulo Roberto Ferreira Alves (XXX.309.907-XX) ;
9.2. considerar ilegal e recusar registro ao ato de concessão de reforma (alteração) emitido em favor de Pedro Henrique do Carmo Filho (XXX.459.014-XX) , e-pessoal 50.999/2019;
9.2.1. dispensar a devolução dos valores indevidamente recebidos até a data da ciência pelo Comando da Marinha, do presente acórdão, com base no Enunciado 106 da Súmula da Jurisprudência do TCU;
9.2.2. determinar ao Comando da Marinha que:
9.2.2.1. faça cessar os pagamentos decorrentes do ato impugnado, comunicando ao TCU, no prazo de 15 dias, as providências adotadas, nos termos do art. 262, caput, do Regimento Interno do TCU, do art. 8º, caput, da Resolução-TCU 206/2007 e do art. 19, caput, da Instrução Normativa-TCU 78/2018;
9.2.2.2. informe ao interessado que, no caso de não provimento de recurso eventualmente interposto, deverão ser repostos os valores recebidos após a ciência deste acórdão pelo Comando da Marinha;
9.2.2.3. comunique imediatamente ao interessado o teor do presente acórdão, encaminhando ao TCU, no prazo de 30 dias, comprovante da respectiva data de ciência, nos termos do art. 4º, § 3º, da Resolução-TCU 170/2004."
2.	Admitido o processamento do recurso, porquanto preenchidos os requisitos previstos no art. 48 da Lei 8.443/1992, conferi efeito suspensivo aos itens 9.2, 9.2.2 e 9.2.2.1 do acórdão recorrido em relação ao recorrente (peça 28) .
3.	Instruído o feito, faço reproduzir, com os ajustes que julgo pertinentes, o exame técnico e o encaminhamento oferecidos pela Secretaria de Recursos deste Tribunal (peça 35) , que contou com a concordância do Ministério Público junto ao TCU (peça 37) :
"HISTÓRICO
2.	O Tribunal considerou ilegal o ato de alteração de reforma do militar Pedro Henrique do Carmo Filho, editado para vincular os proventos ao soldo de Terceiro-Sargento, ou seja, grau hierárquico acima daquele que ostentava na atividade (Cabo) , contrariando o entendimento do Acórdão 2225/2019-TCU-Plenário.  
2.1.	Irresignado, o recorrente interpôs o presente pedido de reexame, que se fundamenta nas alegações que, adiante, passar-se-á a relatar.
EXAME DE ADMISSIBILIDADE
3.	Reitera-se o exame preliminar de admissibilidade (peça 25) , ratificado à peça 28 pelo Excelentíssimo Senhor Ministro Bruno Dantas, que entendeu pelo conhecimento do recurso, uma vez que preenchidos os requisitos do art. 48 da Lei 8.443/1992, c/c os arts. 285 e 286, parágrafo único, do RI/TCU, suspendendo-se os efeitos dos itens 9.2, 9.2.2 e 9.2.2.1 do Acórdão 2373/2020-TCU-Primeira Câmara, em relação ao recorrente. 
EXAME DE MÉRITO
4.	Constitui objeto do presente recurso analisar se o militar recorrente faz jus receber proventos calculados em grau hierárquico superior (Terceiro-Sargento) ao que tinha em atividade (Cabo) . 
5.	Do suposto direito de receber proventos com base em posto/graduação superior
5.1.	O recorrente defende a regularidade de receber os proventos calculados com base em soldo de grau hierárquico superior, uma vez que: o TCU não seria competente para exercer o controle das leis mencionadas no Acórdão recorrido; e a decisão da Junta de Saúde seria soberana.
5.2	Nesse sentido, alega o seguinte (peça 24, p. 5) : 
Por todo o exposto, com fulcro no arrazoado acima em comento, é de se concluir que o acórdão ora vergastado incorre em grave ofensa a Lei 6.880/1980, bem como a Constituição da República Federativa do Brasil, e deve ser reformado.
Não é ato do Poder Fiscalizador determinar a suspensão da melhoria de posto ou graduação, determinado pelo Estatuto dos Militares, cuja percepção observou todo trâmite legal da Inspeção de saúde de Militar Inativo da Marinha do Brasil.
Deve esta Excelsa Corte oportunizar ao militar o devido contraditório e ampla defesa, momento este que dever-se-á aclarar o fato gerador da revisão da reforma por idade limite e doença capitulada no inciso V do artigo 108 da Lei nº 6.880/1980.
É mister conhecer que o recebimento da "vantagem" se deu por boa-fé em plena consonância com a Carta Maior e todo o ordenamento jurídico pátrio, não sendo possível qualquer devolução de valor por parte do militar reformado.
Assim, impõem-se a suspensão do presente feito para que por atendimento da Lei e normas carreadas a concessão não venham trazer prejuízo no campo real fático, o que fora concedido resguardado pela legislação já esvaziada neste reexame.
5.2	Por fim, solicita que o ato julgado como ilegal seja considerado legal, alegando que o acórdão recorrido teria violado posicionamento pacificados pelas cortes pátrias.
Análise:
5.3.	De início, convém reproduzir excerto do voto do Ministro-Relator Vital do Rêgo que embasa o Acórdão recorrido acerca da ilegalidade da alteração da reforma do recorrente (peça 17) : 
 (...) 
No que diz respeito ao ato de alteração emitido em favor do Sr.  Pedro Henrique do Carmo Filho (peça 6) , assiste razão ao MPTCU. Nesse caso, observo que, nos termos do Acórdão 2225/2019-TCU-Plenário, não há previsão legal para que o referido interessado, após ter sido reformado por idade limite na graduação de cabo em 1/9/1998, tenha seus proventos melhorados em decorrência de invalidez superveniente. Destaco que o ato inicial, de número Sisac 10637508-07-1999-001826-8, já foi apreciado pela legalidade, nos autos do TC Processo 001.396/2002-9.
Verifico que, no momento da reforma, estava vigente a redação conferida pelo art. 1º da Lei 7.580/1986 para o art. 110 da Lei 6.880/1980, consoante a transcrição a seguir: 
Art. 1º O caput do art. 110 da Lei 6.880, de 9 de dezembro de 1980, que dispõe sobre o Estatuto dos Militares, passa a vigorar com a seguinte redação: 
Art. 110. O militar da ativa ou da reserva remunerada, julgado incapaz definitivamente por um dos motivos constantes dos incisos I e II do art. 108, será reformado com a remuneração calculada com base no soldo correspondente ao grau hierárquico imediato ao que possuir ou que possuía na ativa, respectivamente. 
Art. 2º As disposições do art. 110 da Lei nº 6.880, de 9 de dezembro de 1980, são extensivas aos militares que na vigência desta lei já se encontrem na reserva remunerada e que tenham sido reformados com base nos incisos I e II do art. 108.
Com isso, as disposições contidas no art. 110 da Lei 6.880/1980, com a redação que lhe foi conferida pela Lei 7.580/1986, alcança os militares: (i) da ativa; (ii) da reserva remunerada; (iii) reformados com base nos incisos I e II do art. 108 da Lei 6.880/1980, que se encontravam na reserva remunerada em 30/12/1986, data de publicação da Lei 7.580/1986.
Verifico que o ato de alteração em destaque contempla, em anexo, o diagnóstico dado pela junta médica que o enquadra agora no inciso V do art. 108 da Lei 6.880/1980[footnoteRef:2]. Nesses casos, contudo, entendo que tal diagnóstico é extemporâneo e inócuo porque os militares, a partir do momento em que são reformados por idade, já se tornam, na prática, incapacitados para o serviço militar eis que, juridicamente, não podem mais ser convocados para o serviço ativo.  [2:  Lei 6.880/1980, art. 108. A incapacidade definitiva pode sobrevir em consequência de: (...) V - tuberculose ativa, alienação mental, esclerose múltipla, neoplasia maligna, cegueira, lepra, paralisia irreversível e incapacitante, cardiopatia grave, mal de Parkinson, pênfigo, espondiloartrose anquilosante, nefropatia grave e outras moléstias que a lei indicar com base nas conclusões da medicina especializada; e    ] 
In casu, ainda que o diagnóstico atual se enquadre no dispositivo mencionado, não poderia gerar efeitos financeiros relativos à melhoria de proventos porque o interessado já havia sido reformado. Não incide, portanto, o art. 110, § 1º, da Lei 6.880/1980 já que tal dispositivo só é aplicável a militares ativos ou inativos que ainda estejam na reserva e que, nessa condição, em tese, poderiam ser convocados extraordinariamente para o serviço ativo. Ilegal, portanto, o ato de alteração emitido em favor de Pedro Henrique do Carmo Filho.
 Por fim, vale mencionar que o ato em questão foi disponibilizado ao TCU em 2019, não sendo necessário realizar oitiva prévia do interessado cujo ato de alteração não reúne condições para receber a chancela da legalidade, em consonância com o entendimento firmado pelo TCU, no âmbito do Acórdão 587/2011-TCU-Plenário. (destaques no original) 
5.3.	Nota-se que o ato de alteração de reforma do recorrente foi considerado ilegal e negado registro pelo Tribunal em razão de os proventos terem sido calculados com base no soldo de Terceiro-Sargento, enquanto o seu posto era de Cabo, ou seja, em grau hierárquico acima daquele que ostentava na atividade, benefício adquirido em razão de superveniência de invalidez quando o militar já se encontrava reformado (2015) . 
5.5.	Extrai-se da peça 6 (pág. 1) que o recorrente foi reformado por idade limite na graduação de Cabo em 1/9/1998.
5.6.	A nova reforma (de 9/2/2015) foi concedida com base no seguinte fundamento legal (peça 6, p.2) :
Lei nº 6.880/80, art. 104, inciso II, c/c art. 106, inciso II c/c art. 108, inciso V c/c art. 109 e art. 110, §1º e §2º - Reforma ex offício por ter sido julgado incapaz, definitivamente, para o serviço ativo das Forças Armadas, e com invalidez permanente por motivo de tuberculose ativa, alienação mental, esclerose múltipla, neoplasia maligna, cegueira, lepra, paralisia irreversível e incapacitante, cardiopatia grave, mal de Parkinson, pênfigo, espondiloartrose anquilosante, nefropatia grave e outras moléstias que a lei indicar com base nas conclusões da medicina especializada, com qualquer tempo de serviço. Por ter sido considerado inválido, faz jus ao grau hierárquico imediato, inclusive considerando-se os graus hierárquicos dispostos no §2º, do art. 110, da Lei nº 6.880/80.
5.7.	Nota-se, contudo, que a Lei 6.880/80 não ampara o pagamento de soldo de grau hierárquico imediato quando o militar, que já se encontre reformado, passe a manifestar alguma das moléstias previstas no inciso V do seu art. 108. É esta a ilegalidade que maculou o presente ato, sendo o TCU competente para pronunciá-la, ao contrário do que alega o recorrente. 
5.8.	Ora, o recorrente já havia sido reformado em 1998 (peça 6, p. 1) , por atingimento da idade-limite para permanência na reserva, razão pela qual a superveniência de moléstia prevista no inciso V do art. 108 da Lei nº 6.880/1980 não viabiliza o seu pagamento, pois já não se encontrava mais na ativa ou na reserva remunerada, as quais são as únicas situações asseguradas pelo caput do art. 110 da Lei nº 6.880/1980; como se observa na clara fundamentação do voto condutor da decisão paradigma desta temática, o Acórdão 2225/2019-TCU-Plenário, Relator Ministro Benjamin Zymler:
7.	O fundamento para tanto [ato de alteração da reforma] seria o disposto no art. 110, § 1º, da Lei 6.880/1980 (Estatuto dos Militares) , na redação dada pela Lei 7.580/1986:
"Art. 110. O militar da ativa ou da reserva remunerada, julgado incapaz definitivamente por um dos motivos constantes dos incisos I e II do art. 108, será reformado com a remuneração calculada com base no soldo correspondente ao grau hierárquico imediato ao que possuir ou que possuía na ativa, respectivamente. 
§ 1º Aplica-se o disposto neste artigo aos casos previstos nos itens III, IV e V do artigo 108, quando, verificada a incapacidade definitiva, for o militar considerado inválido, isto é, impossibilitado total e permanentemente para qualquer trabalho."
8.	Para maior clareza, transcrevo também o art. 108 do Estatuto, no que aqui interessa:
"Art. 108. A incapacidade definitiva pode sobrevir em conseqüência de:
I - ferimento recebido em campanha ou na manutenção da ordem pública;
II - enfermidade contraída em campanha ou na manutenção da ordem pública, ou enfermidade cuja causa eficiente decorra de uma dessas situações;
III - acidente em serviço;
IV - doença, moléstia ou enfermidade adquirida em tempo de paz, com relação de causa e efeito a condições inerentes ao serviço;
V - tuberculose ativa, alienação mental, esclerose múltipla, neoplasia maligna, cegueira, lepra, paralisia irreversível e incapacitante, cardiopatia grave, mal de Parkinson, pênfigo, espondiloartrose anquilosante, nefropatia grave e outras moléstias que a lei indicar com base nas conclusões da medicina especializada".
9.	Como se vê, o benefício previsto no art. 110 da Lei 6.880/1980, expressamente dirigido ao militar da ativa ou da reserva remunerada, não alcança o militar reformado. Ademais, quer da ativa, quer da reserva, o benefício se traduz no cálculo dos proventos com base no soldo do posto ou grau hierárquico imediato àquele que o favorecido apresentava na ativa - ou seja, não há espaço na norma para o cálculo dos proventos ter por referência dois postos acima daquele que o militar possuía quando ainda em atividade.
10. Sobre o primeiro ponto - os destinatários do adicional -, a jurisprudência do Superior Tribunal de Justiça (STJ) , intérprete último da lei federal, há muito se encontra pacificada, como ilustram os precedentes adiante reproduzidos:
"PROCESSUAL CIVIL. ADMINISTRATIVO. MILITAR REFORMADO POR ATINGIR A IDADE LIMITE NA RESERVA. INVALIDEZ SUPERVENIENTE À INATIVAÇÃO. REFORMA COM REMUNERAÇÃO CORRESPONDENTE AO GRAU HIERÁRQUICO IMEDIATO. IMPOSSIBILIDADE. SÚMULAS 7 E 83 DO STJ.
1. O art. 110 da Lei 6.880/1980 prevê o direito de o militar da ativa ou da reserva remunerada ser reformado com a remuneração calculada com base no soldo correspondente ao grau hierárquico imediato ao que possuir.
2. O Tribunal de origem asseverou: 'o autor foi reformado ex officio em 21/05/2006 (Evento 20 - PROCADM4 - fl. 15) , por ter atingido idade limite de permanência na reserva, nos termos do art. 106, I, d, da Lei n° 6.880/80. Pretende, agora, a melhoria da reforma para que seus proventos passem a ser calculados com base na remuneração do posto superior na inatividade, em razão da superveniência de moléstia que determina a sua invalidez (neoplasia maligna constatada em 04/01/2008) '.
3. É inviável reanalisar a constatação das datas da reforma e da eclosão da moléstia, pois inarredável a revisão do conjunto probatório dos autos para afastar as premissas fáticas estabelecidas pelo acórdão recorrido. Aplica-se, portanto, o óbice da Súmula 7/STJ. 
4. Ao reconhecer que o direito ora pugnado alcança apenas os militares da ativa ou da reserva remunerada, não prevendo a possibilidade da alteração de proventos de militar reformado por atingir a idade limite na reserva, o Tribunal a quo decidiu em consonância com a jurisprudência do STJ, razão pela qual incide a Súmula 83 do STJ. Precedentes: REsp 1.381.724/RS, Relatora Ministra REGINA HELENA COSTA, PRIMEIRA TURMA, DJe 10/5/2017; e AgRg no REsp 1.539.940/RS, Relatora Ministra ASSUSETE MAGALHÃES, SEGUNDA TURMA, DJe 29/3/2016.
5. Recurso Especial não conhecido" (REsp 1784347/RS, Rel. Min. Herman Benjamin, Segunda Turma, julgado em 2/4/2019, DJe de 23/4/2019; ênfase acrescentada) .
"ADMINISTRATIVO. MILITAR. REFORMA. ALTERAÇÃO DE BENEFÍCIO. INCAPACIDADE SUPERVENIENTE. ART. 110, § 1º C/C ART. 108, V, DA LEI 6.880/80. MILITARES DA ATIVA OU RESERVA REMUNERADA. RESTRIÇÃO. MILITAR JÁ REFORMADO. IMPOSSIBILIDADE. 
1. A reforma do militar com a remuneração calculada com base no soldo correspondente ao grau hierárquico imediato ao que possuir ou que possuía na ativa, nos termos do art. 110, § 1º, c/c o art. 108, V, da Lei 6.880/80, restringe-se aos militares da ativa ou reserva remunerada, na exata disposição do caput do art. 110, não sendo possível a concessão de tal benesse àqueles militares já reformados. 
2. Recurso especial não provido" (REsp 1.340.075/CE, Rel. Min. Castro Meira, Segunda Turma, julgado em 9/4/2013, DJe de 15/4/2013; ênfase acrescentada) . (grifos inseridos) 
5.9.	Acerca da alegação do recorrente de que o TCU não seria competente para determinar a suspensão da melhoria de posto ou graduação, determinado pelo Estatuto dos Militares, tal alegação deve ser de pronto rechaçada. A competência do TCU para apreciar, para fins de registro, os atos de reforma está prevista no art. 71, III, da Constituição de 1988, sendo inclusive privativa desta Corte de Contas, não podendo, em regra, ser revista pelo Judiciário. Assim, não é admissível o argumento apresentado pelo recorrente de que não cabe ao TCU o controle de leis, visto que o controle exercido pelo TCU abrange critérios de legalidade, legitimidade e economicidade, nos termos do art. 70 da Constituição. 
5.10	Nesse diapasão, merece destaque a doutrina do eminente Roberto Rosas: 
No S.T.F. asseverou o Ministro Rafael de Barros Monteiro que as decisões do Tribunal de Contas não podem ser revistas pelo Poder Judiciário, a não ser quanto ao seu aspecto formal, palavras corroboradas na mesma assentada pelo Min. Djaci Falcão, considerando essas decisões com força preclusiva (R.E. 55.821 - R.T.J. 43/151) . Ainda quando o ato administrativo seja praticado pelo Tribunal de Justiça, não ficará imune à apreciação do Tribunal de Contas com competência para isso (R.E. 47.390 - R.T.J. 32/115, bem como com o exercício de auditoria financeira e orçamentária sobre as contas dos Três Poderes, inclusive  Legislativo (art. 70, § 3º - Const.) assim interpretado pelo S.T.F. na Representação 764 do Espírito Santo (R.T.J. 50/245) (apud Jorge Ulisses Jacoby Fernandes, in Tribunais de Contas do Brasil, Jurisdição e Competência, Belo Horizonte: Editora Fórum, 2003, p. 153) . 
5.11	Em relação aos julgados de elencados pelo recorrente, que supostamente embasam este tipo de concessão, cabe salientar que os juízes são independentes e somente se submetem à lei e às disposições com caráter normativo. Sobre o tema, traz-se à colação a doutrina de Jorge Luiz Souto Maior e Valdete Souto Severo:
 (...) o juiz tem o dever de se rebelar, de reagir, de não ceder, de reafirmar a sua independência, pois é isto que a humanidade, que debruçou sobre o direito toda a regulação das relações de poder, espera dele. Um juiz que, por conveniência, se curva ao entendimento de outros juízes, proferindo decisões contrárias à sua convicção jurídica; que, por comodidade, aplica uma lei que fere a Constituição ou algum preceito dos direitos humanos ou direitos fundamentais; que, por receio de qualquer natureza ou medo, acaba cumprindo uma "ordem" ilegal; ou que, meramente, se abstém de "denunciar" as ameaças que sofra com relação à sua independência; que não exerce com liberdade e responsabilidade as suas atribuições, deixa de ser digno da função que exerce, perde, enfim, na essência, a designação de um autêntico magistrado e quem perde com isto é toda a sociedade (in O Processo do Trabalho como instrumento do Direito do Trabalho e as ideias fora de lugar do Novo CPC. São Paulo: LTr, 2015, p. 107-108) 
5.12.	Acrescente-se a doutrina de Mauro Schiavi:
Hodiernamente se exige uma postura mais ativa do Juiz para garantir os resultados práticos do processo. A efetividade do processo depende não só de um Juiz imparcial e independente, mas, também, de um magistrado mais ousado, comprometido com a justiça e com os resultados úteis do processo (in Manual de Direito Processual do Trabalho, 4ª. Ed., São Paulo: LTr, 2011, p. 698) .
5.13.	Ademais, convém lembrar que a decisão recorrida está em sintonia com a mais recente jurisprudência do STJ e do próprio TCU, como já demonstrado ao longo deste reexame. 
5.14.	Esclarecida a razão pela qual se julgou ilegal o ato em reexame, cabe salientar que o Acórdão recorrido em momento algum questionou o fato de a esclerose múltipla constar no rol das doenças incapacitantes. Também não se questionou o juízo de mérito realizado pela Junta de Saúde. O Acórdão apenas reconheceu, corretamente, a ilegalidade na alteração da reforma do militar que já se encontrava reformado quando da superveniência da moléstia incapacitante, uma vez que tal alteração não encontra respaldo na Lei 6.880/1980.
5.15.	Dessa forma, deve ser mantido o Acórdão recorrido pelos seus próprios fundamentos, conforme voto condutor supratranscrito, sendo que o Tribunal aplicou o Enunciado 106 da Súmula de Jurisprudência deste Tribunal, dispensando o ressarcimento das importâncias recebidas indevidamente até o julgamento do ato, o que prestigiou a segurança jurídica (item 9.3 do Acórdão recorrido) .
CONCLUSÃO
6.	Em face da análise das razões recursais apresentadas, concluiu-se que o militar Pedro Henrique do Carmo Filho não faz jus receber proventos calculados com base no soldo de grau hierárquico superior (Terceiro-Sargento) . 
6.1.	Assim, não foram trazidos aos autos argumentos que detenham o condão de modificar o julgado de origem.
ROPOSTA DE ENCAMINHAMENTO
7.	Ante o exposto, submetem-se os autos à consideração superior, propondo-se, com fundamento no art. 48 da Lei 8.443/1992 c/c os artigos 285 e 286, parágrafo único, do RI/TCU:
a) conhecer do recurso e, no mérito, negar-lhe provimento; e
b) cientificar o recorrente e os demais interessados do acórdão que vier a ser prolatado, ressaltando-se que o relatório e o voto que o acompanharem podem ser consultados no endereço www.tcu.gov.br/acordaos, no dia seguinte ao de sua oficialização."
	É o relatório.

Adriana Soraya Rocha Lopes (178.128/OAB-AL), representando Pedro Henrique do Carmo Filho.

Procurador Rodrigo Medeiros de Lima.

reforma militar. CÁLCULO DOS PROVENTOS COM BASE NO GRAU HIERÁRQUICO IMEDIATO, superior ao considerado no primeiro ato de reforma, CIRCUNSTÂNCIA MOTIVADA PELA CONSTATAÇÃO DE INVALIDEZ DO MILITAR QUANDO JÁ SE ENCONTRAVA REFORMADO (ART. 110, § 1º, DA LEI 6.880/1980). HIPÓTESE NÃO CONTEMPLADA NA LEGISLAÇÃO DE REGÊNCIA. ILEGALIDADE. pedido de reexame. conhecimento. ELEMENTOS INSUFICiENTES PARA ALTERAR A DELIBERAÇÃO RECORRIDA. negativa de provimento.

REFORMA (REFO)

Secretaria de Recursos (Serur); Secretaria de Fiscalização de Integridade de Atos e Pagamentos de Pessoal e de Benefícios Sociais (Sefip).

Cuidam os autos de pedido de reexame interposto por Pedro Henrique do Carmo Filho contra o Acórdão 2373/2020-TCU-Primeira Câmara, que considerou ilegal ato de alteração de sua reforma.
2.	A ilegalidade decorreu da elevação de posto hierárquico em razão de invalidez permanente quando o militar já estava reformado, o que está em descompasso com as disposições da Lei 6.880/1980 e com o decidido no Acórdão 2225/2019-TCU-Plenário.
3.	Inicialmente, ratifico o despacho exarado no sentido de que os recursos devem ser conhecidos, porquanto preenchem os requisitos de admissibilidade previstos no artigo 48 da Lei 8.443/1992.
4.	Em síntese, o recorrente defende a regularidade de receber os proventos calculados com base em soldo de grau hierárquico superior, uma vez que o TCU não seria competente para exercer o controle das leis mencionadas no acórdão recorrido e que a decisão da Junta de Saúde seria soberana.
5.	A Secretaria de Recursos, com o apoio do Ministério Público junto ao TCU, concluiu que o recorrente não faz jus receber proventos calculados com base no soldo de grau hierárquico superior.
6.	No mérito, acolho integralmente a análise empreendida pela secretaria especializada e adoto aqui, como razões de decidir, os fundamentos sustentados no parecer que compõe o relatório precedente, sem prejuízo de tecer as seguintes considerações.
7.	A competência do TCU para apreciar atos sujeitos a registro decorre diretamente da Constituição Federal, nos termos de seu art. 71, III. Não há, portanto, óbice para que o TCU verifique a conformidade do ato de reforma do recorrente à luz da legislação aplicável.
8.	Sobre a legislação, rememoro que as hipóteses de concessão de proventos com base no grau hierárquico imediatamente superior por invalidez permanente encontram-se disciplinadas no art. 110 da Lei 6.880/1980, nos seguintes termos:
"Art. 110. O militar da ativa ou da reserva remunerada, julgado incapaz definitivamente por um dos motivos constantes dos incisos I e II do art. 108, será reformado com a remuneração calculada com base no soldo correspondente ao grau hierárquico imediato ao que possuir ou que possuía na ativa, respectivamente. (Redação dada pela Lei nº 7.580, de 1986) 
§ 1º Aplica-se o disposto neste artigo aos casos previstos nos itens III, IV e V do artigo 108, quando, verificada a incapacidade definitiva, for o militar considerado inválido, isto é, impossibilitado total e permanentemente para qualquer trabalho.
§ 2º Considera-se, para efeito deste artigo, grau hierárquico imediato:
a) o de Primeiro-Tenente, para Guarda-Marinha, Aspirante-a-Oficial e Suboficial ou Subtenente;
b) o de Segundo-Tenente, para Primeiro-Sargento, Segundo-Sargento e Terceiro-Sargento; e
c) o de Terceiro-Sargento, para Cabo e demais praças constantes do Quadro a que se refere o artigo 16." (destaquei) 
9.	Por aí se vê que a concessão de proventos correspondentes ao grau hierárquico superior por incapacidade definitiva restringe-se a militares da ativa ou da reserva remunerada, não alcançando militares que sejam considerados incapazes quando já reformados.
10.	Convém registrar, ainda, que essa questão foi objeto de análise por ocasião do Acórdão 2225/2019-TCU-Plenário, de relatoria do Ministro Benjamin Zymler, cujo sumário foi assim lavrado:
"ATOS DE REFORMA. ALTERAÇÃO DE UMA DAS CONCESSÕES PARA ELEVAÇÃO, EM UM GRAU HIERÁRQUICO, DO POSTO SOBRE O QUAL CALCULADOS OS PROVENTOS DO INATIVO, EM FACE DA SUPERVENIÊNCIA DE INVALIDEZ PERMANENTE DECORRENTE DE DOENÇA ESPECIFICADA EM LEI. MILITAR ANTERIORMENTE REFORMADO COM PROVENTOS JÁ CALCULADOS SOBRE O POSTO HIERÁRQUICO SUPERIOR, POR TEMPO DE SERVIÇO. AUSÊNCIA DE PREVISÃO LEGAL PARA EXTENSÃO DA VANTAGEM ESTABELECIDA NO ART. 110 DA LEI 6.880/1980 A MILITARES JÁ REFORMADOS, BEM COMO PARA O ACRÉSCIMO DE DOIS POSTOS NO CÁLCULO DOS PROVENTOS. NEGATIVA DE REGISTRO. DETERMINAÇÕES. LEGALIDADE E REGISTRO DAS DEMAIS CONCESSÕES." (destaquei) 
11.	Referida deliberação foi proferida em consonância com a jurisprudência do Superior Tribunal de Justiça sobre o tema, conforme ilustra a ementa do Recurso Especial 1.340.075/CE:
"ADMINISTRATIVO. MILITAR. REFORMA. ALTERAÇÃO DE BENEFÍCIO. INCAPACIDADE SUPERVENIENTE. ART. 110, § 1º C/C ART. 108, V, DA LEI 6.880/80. MILITARES DA ATIVA OU RESERVA REMUNERADA. RESTRIÇÃO. MILITAR JÁ REFORMADO. IMPOSSIBILIDADE.
1. A reforma do militar com a remuneração calculada com base no soldo correspondente ao grau hierárquico imediato ao que possuir ou que possuía na ativa, nos termos do art. 110, § 1º, c/c o art. 108, V, da Lei 6.880/80, restringe-se aos militares da ativa ou reserva remunerada, na exata disposição do caput do art. 110, não sendo possível a concessão de tal benesse àqueles militares já reformados.
12.	No caso, Pedro Henrique do Carmo Filho se encontrava reformado quando foi considerado incapaz por invalidez permanente, o que impede a elevação do benefício para o grau hierárquico imediatamente superior ao da ativa com fundamento no art. 110 da Lei 6.880/1980. Tal impropriedade macula o ato de alteração da reforma, ora reexaminado, pois possui como referência posto superior ao de sua reforma inicial por idade-limite.
13.	Nesse cenário, não tendo sido apresentados elementos capazes de infirmar a deliberação recorrida, cumpre ao TCU negar provimento ao pleito, mantendo-se inalterado o Acórdão 2373/2020-TCU-Primeira Câmara.
	Ante o exposto, voto por que o Tribunal adote a deliberação que ora submeto à apreciação deste Colegiado.
	TCU, Sala das Sessões Ministro Luciano Brandão Alves de Souza, em 1 de fevereiro de 2022.
Ministro BRUNO DANTAS
Relator